臺灣高等法院臺南分院刑事判決
110年度金上訴字第553號
上  訴  人  臺灣臺南地方檢察署檢察官
被      告  林宸伃




上列上訴人因被告洗錢防制法等案件，不服臺灣臺南地方法院10
9年度金訴字第175號中華民國110年2月4日第一審判決（起訴案
號：臺灣臺南地方檢察署109年度營偵字第1311號），提起上訴
，本院判決如下：
    主  文
原判決撤銷。
林宸伃幫助犯洗錢防制法第十四條第一項之一般洗錢罪，處有期
徒刑參月，併科罰金新臺幣貳萬元，罰金如易服勞役，以新臺幣
壹仟元折算壹日。
    事  實
一、林宸伃可預見金融機構帳戶係個人理財之重要工具，為個人
    財產、信用之重要表徵，如交予他人使用，有供作財產犯罪
    用途之可能，而犯罪者取得他人存摺或提款卡（含密碼）之
    目的在於取得贓款及掩飾犯行不易遭人追查，對於提供帳戶
    雖無引發他人萌生犯罪之確信，但仍以縱若取得帳戶之人利
    用其帳戶持以詐欺取財，或掩飾、隱匿特定犯罪所得而洗錢
    ，亦不違背其本意之幫助詐欺取財與幫助掩飾、隱匿犯罪所
    得去向之不確定故意，於民國（下同）108年1、2月間某日
    ，以通訊軟體LINE（下稱LINE）與真實姓名、年籍不詳之成
    年人聯絡後，在臺南市○區○○路之某統一超商內，將其申設
    之中華郵政股份有限公司○○○○郵局帳號00000000000000號帳
    戶（下稱郵局帳戶）之存摺、提款卡、印鑑及身分證影本等
    物，寄交與真實姓名不詳之成年人使用，以此方式幫助該不
    詳姓名成年人及其同夥（無證據證明3人以上）為詐欺取財
    犯行時，方便取得贓款，並掩飾、隱匿詐欺取財犯罪所得之
    去向與所在，而不易遭人查緝。嗣該不詳姓名之成年人取得
    郵局帳戶資料後，即與其同夥共同基於為自己不法所有之犯
    意聯絡，於同年6月14日晚上7時許，向趙○○佯稱：渠為其孫
    子游○○，剛換手機門號云云，又於同年月17日電話聯絡趙○○
    佯稱：需資金支付網拍貨款云云，致趙○○陷於錯誤，依指示
    於同日中午12時41分許匯款新臺幣（下同）15萬元至該郵局
    帳戶內，旋遭提領部分款項，以此方式製造金流斷點，隱匿
    詐欺所得之去向。嗣因趙○○察覺受騙而報警處理，始查悉上
    情。
二、案經趙○○訴由臺南市政府警察局新營分局報告臺灣臺南地方
    檢察署（下稱臺南地檢署）檢察官偵查起訴。
    理  由
甲、程序方面：
　㈠被告於本院110年7月28日上午10時30分審判期日前，即以重
    感冒請假不克出庭為由而未到庭（見本院卷第95頁審判筆錄
    ），但迄今均未提出其當日因重感冒未能到庭之相關證據供
    本院調查；嗣經本院另改110年9月14日上午9時30分審理，
    被告又於該日審理前以電話告知其於上星期五或星期六打疫
    苗，因疫苗副作用發燒到38．5度，且全身酸痛，無法到庭云
    云（本院卷第107頁公務電話查詢紀錄表）。但查，被告是
    否有打疫苗為其親自經歷之事，竟稱「星期五或星期六」施
    打疫苗，未能確定其施打日期，且衡之被告施打疫苗後迄審
    理期日已3、4日，是否仍因疫苗副作用無法到庭，已非無疑
    ，復未提出相關證據以資證明，被告所稱因施打疫苗副作用
    ，無法到庭云云，尚屬無稽。則其經合法通知，無正當理由
    不到庭（110年9月14日上午9時30分審理期日），爰不待其
    陳述，逕為判決。
  ㈡證據能力部分：
  １本判決所引用屬於具傳聞性質之證據，均已依法踐行調查證
    據程序，檢察官於本院審理及原審審理中，被告於原審中均
    明示同意有證據能力，基於尊重當事人對於傳聞證據之處分
    權，及證據資料愈豐富愈有助於真實發現之理念，本院審酌
    該等證據作成時情況，並無違法取證之瑕疵，且無顯不可信
    之情形，以之作為證據應屬適當，均有證據能力。
  ２本判決所引用其餘非供述證據部分，檢察官、被告均不爭執
    其證據能力，亦查無有違反法定程序取得之情形，與本案待
    證事實又具有關聯性，均得採為證據。
乙、實體方面 　　
一、被告經合法傳喚，無正當理由不到庭，惟據其於原審審理中
    坦承幫助詐欺之犯行，但否認有洗錢或幫助洗錢之犯行，辯
    稱伊是被騙交付郵局帳戶等資料，沒有洗錢之犯行云云。
二、經查：
　㈠被告於前揭時間與不詳姓名成年男子以LINE通訊軟體聯繫後
    ，將郵局帳戶等資料寄交與該名男子，而有幫助該名男子及
    同夥詐欺告訴人匯款15萬元至其郵局帳戶等事實，業據被告
    於原審供認在卷；核與告訴人於警詢中指證遭人詐騙匯款等
    情節相符，並有郵局無摺存款存款人收執聯、通聯記錄及簡
    訊截圖、內政部警政署反詐騙諮詢專驗紀錄表，宜蘭縣政府
    警察局宜蘭分局延平派出所（下稱延平派出所）受理詐騙帳
    戶通報警示簡便格式表、金融機構聯防機制通報單、延平派
    出所受理刑事案件報案三聯單、受理各類案件紀錄表、中華
    郵政股份有限公司108年7月15日儲字第1080159432號函附之
    客戶基本資料、國民身分證影本、客戶交易清單等（見警卷
    第21-44頁)在卷可稽。
　㈡按刑法上故意，分直接故意（確定故意）與間接故意（不確
    定故意），行為人對於構成犯罪之事實，明知並有意使其發
    生者，為直接故意；行為人對於構成犯罪事實，預見其發生
    而其發生並不違背其本意者，為間接故意。而幫助犯成立，
    以行為人主觀上認識被幫助者，正欲從事犯罪或係正在從事
    犯罪，且該犯罪有既遂可能，而其行為足以幫助他人實現構
    成要件者，即具有幫助故意，並不以行為人確知被幫助者，
    係犯何罪名為必要。又金融機構開設帳戶，請領之提款卡，
    係針對個人身分社會信用而予以資金流通，具有強烈之屬人
    性，而金融帳戶為個人理財工具，提款卡亦事關個人財產權
    益保障，其專有性甚高，除非本人或與本人具密切親誼關係
    者，難認有何正當理由可交付予他人，稍具通常社會歷練與
    經驗法則之一般人，均應有妥為保管該等物品，防止被他人
    冒用之認知，縱偶因特殊情況須將該等物品交付予他人，亦
    必深入瞭解該他人之可靠性與用途，再行提供使用，且該等
    專有物品，如落入不明人士手中，極易被利用為與財產有關
    犯罪工具，此係一般人日常生活經驗與通常之事理；兼以近
    來利用人頭帳戶以行詐騙之事屢見不鮮，詐欺集團以購物付
    款方式設定錯誤、中獎、退稅、家人遭擄、信用卡款對帳、
    提款卡密碼外洩、疑似遭人盜領存款等事由，詐騙持提款卡
    至自動櫃員機依其指示操作，使被害人誤信為真而依指示操
    作轉出款項至人頭帳戶後，詐欺集團成員隨即將之提領一空
    之詐騙手法，層出不窮，且經政府多方宣導，並經媒體反覆
    傳播；而諸如刮刮樂詐財、網路詐騙、電話詐騙等，多數均
    係利用他人帳戶，作為詐欺取財所得財物匯入、取款，以逃
    避檢警查緝之用之犯罪工具，是依一般人通常之知識、智能
    及經驗，應知向陌生人購買、承租或其他方法取得帳戶者，
    多係欲藉該帳戶取得不法犯罪所得，以逃避追查，是避免本
    身金融機構帳戶被不法行為人利用為詐財之工具，應是一般
    生活所易於體察之常識。茲查：被告雖供稱其因欲借款而與
    對方以LINE通訊軟體對話云云，但未能提供該對話內容供本
    院查證，且其供稱受騙交付郵局帳戶資料云云，亦無任何相
    關證據可資佐證。再者，被告對於對方之真實姓名、年籍資
    料均無所悉，且除以LINE通訊外，亦無其他聯絡方式，足見
    被告對於交付帳戶對象無確切之認識，亦無親屬或其他信賴
    關係，即依該素未謀面之人要求將郵局帳戶資料之個人重要
    理財工具寄交該陌生之人，事後又無法掌握持有該帳戶資料
    之人使用、返還方式，顯悖於一般人重視、管理自己申請使
    用金融存簿帳戶之常情。參以被告於本案發生時已是50餘歲
    之成年人，國中肄業，且有工作經驗（原審卷第214頁），
    足見其非不經世事之人，應具有相當社會知識辨別是非善惡
    ，其主觀上當可預見取得其帳戶資料者，有供作財產犯罪用
    途之可能，竟仍將帳戶資料提供予毫不相識之人使用，顯有
    容任他人以其交付之帳戶供作不法使用，而有幫助詐欺取財
    之未必故意。是被告自白幫助詐欺犯行，與事實相符，並有
    相關證據足資佐證，其此部分自白堪予採信。
　㈢被告雖否認有前揭洗錢之犯行，但查：洗錢防制法對於洗錢
    之定義，參酌聯合國禁止非法販運麻醉藥品和精神藥物公約
    （又稱維也納公約）第3條第1項第b、c款，及聯合國打擊跨
    國有組織犯罪公約第6條第1項第a、b款之中文版，雖將行為
    人必須「knowing」洗錢標的財產是源自特定犯罪所得之「k
    nowing」翻譯為「明知」。但洗錢防制法第2條修正立法說
    明第4點，已敘明有關是否成立該條第3款洗錢行為之判斷重
    點「在於主觀上是否明知或可得而知所收受、持有」，即不
    以「明知」為限。金融帳戶乃個人理財工具，依我國現狀，
    申設金融帳戶並無任何特殊限制，且可於不同之金融機構申
    請多數帳戶使用，是依一般人之社會通念，若見他人不以自
    己名義申請帳戶，反而收購或借用別人之金融帳戶以供使用
    ，並要求提供提款卡及告知密碼，則提供金融帳戶者主觀上
    如認識該帳戶可能作為對方收受、提領特定犯罪所得使用，
    對方提領後會產生遮斷金流以逃避國家追訴、處罰之效果，
    仍基於幫助之犯意，而提供該帳戶之提款卡及密碼，以利洗
    錢實行，仍可成立一般洗錢罪之幫助犯（最高法院108年台
    上大字第3101號刑事裁定意旨參照）。因金融機構帳戶的功
    能，就是收受他人轉帳或匯入的款項，並可透過提款卡或網
    路銀行的方式，進行提領與轉帳；而現今臺灣地區申請金融
    帳戶，極為便利，若非為掩飾犯罪所得，以使犯罪行為不易
    遭查緝，衡情應無使用他人金融帳戶的必要，被告雖未使用
    郵局帳戶，替他人掩飾或隱匿犯罪所得，但其將郵局帳戶資
    料提供予該不詳之人使用，使該帳戶脫離自身的掌控，而有
    使該帳戶充作該不詳之人與其同夥從事犯罪時，收受犯罪贓
    款，藉以掩飾自身犯罪行為所用，自有預見之可能，卻仍將
    帳戶存摺、提款卡等資料，提供予該不詳之人使用，足認被
    告顯有幫助他人洗錢之不確定故意甚明。是被告辯稱其是受
    騙交付郵局帳戶資料，無幫助洗錢犯行云云，自無可採。
三、綜上各節，被告所辯無幫助洗錢犯行云云，顯係事後卸責之
    詞，並無可採，本案事證明確，其幫助詐欺取財及幫助一般
    洗錢犯行，均堪以認定。
四、論罪部分：
  ㈠被告雖提供郵局帳戶供該不詳之人與其同夥（無證據證明為3
    人以上）犯詐欺取財與洗錢犯罪使用，然其未參與實施詐術
    或洗錢行為，亦無證據證明被告參與實施詐欺取財或洗錢犯
    行之構成要件行為，是其提供該銀行帳戶之行為，僅是對於
    該不詳人士與其同夥共同為詐欺取財與一般洗錢犯罪之實行
    有所助益，為參與詐欺取財與洗錢構成要件以外之行為，應
    論以幫助犯。是核被告所為，係犯刑法第30條第1項前段、
    第339條第1項之幫助詐欺取財罪、同法第30條第1項前段、
    洗錢防制法第14條第1項之幫助一般洗錢罪。公訴意旨認被
    告係犯洗錢防制法第14條第1項之洗錢罪，尚有誤會。惟正
    犯與幫助犯，其犯罪之態樣或結果雖有不同，但其基本事實
    均相同，無庸變更起訴法條（最高法院97年度台上字第202
    號刑事判決意旨參照）。
  ㈡其所犯上開二罪名具有局部之同一性，乃一行為同時觸犯數
    罪名，應依想像競合犯之例從一重之幫助一般洗錢罪處斷；
    並依刑法第30條第2項規定，按正犯之刑減輕之。
五、撤銷改判之理由：
  ㈠原審以被告罪證明確，因予論罪科刑，固非無見。惟查，被
    告所為，除構成刑法第30條第1項前段、第339條第1項之幫
    助詐欺取財罪，尚成立刑法第30條第1項前段、洗錢防制法
    第14條第1項之幫助一般洗錢罪，原審認無證據證明被告有
    幫助洗錢或洗錢之犯意，而就被告被訴洗錢罪嫌，不另為無
    罪諭知，自有未合，檢察官上訴以此指摘原判決不當，為有
    理由，應由本院將原判決予以撤銷改判。
  ㈡茲審酌被告提供金融機構帳戶予他人作為犯罪之用，幫助該
    不詳人士與其同夥從事詐欺取財與洗錢犯行，不僅造成執法
    機關不易查緝犯罪行為人，危害社會治安，更助長社會犯罪
    風氣，且因被告提供該郵局帳戶，使告訴人受騙匯入的款項
    ，經提領出來後，即難以追查犯罪所得去向與所在，得以切
    斷特定犯罪所得與特定犯罪行為人間的關係，致使告訴人難
    以向施用詐術者求償；又被告犯後於警、偵訊中均否認犯行
    ，迄至原審審理中始坦承幫助詐欺犯行，但就幫助洗錢犯行
    則一再否認，迄今未能與告訴人達成和解，賠償損害之態度
    ；惟考量其未實際獲利，復兼衡其自陳國中肄業之智識程度
    ，離婚、育有1個小孩，從事麵攤工作，月收入約2萬8,000
    元之家庭生活、經濟狀況等一切情狀，量處如主文所示之刑
    ，並諭知罰金易服勞役之折算標準。又被告既因原判決適用
    法條不當而撤銷，自無刑事訴訟法第370條第1項不利益變更
    禁止原則之適用。
　㈢本件尚無證據證明被告交付帳戶供他人使用實際已獲取任何
    犯罪所得，是依罪證有疑利益歸於被告之原則，難認被告有
    因本案犯行有所得，附此敘明。
據上論結，應依刑事訴訟法第369條第1項前段、第364條、第299
條第1項前段、第370條第1項但書、第371條（僅引用程序法條）
，判決如主文。
本案經檢察官郭文俐提起公訴，檢察官陳冠霖提起上訴，檢察官
鄭益雄到庭執行職務。
中　　華　　民　　國　　110 　年　　9 　　月　　28　　日
                  刑事第二庭    審判長法　官  陳珍如　
                                      法　官  陳弘能　
                                      法　官  黃裕堯
以上正本證明與原本無異。
如不服本判決應於收受送達後20日內向本院提出上訴書狀，其未
敘述上訴理由者，並得於提起上訴後20日內向本院補提理由書（
均須按他造當事人之人數附繕本）「切勿逕送上級法院」。
　　　　　　　　　　　　　　　　　　　書記官  黃雅雲
中　　華　　民　　國　　110 　年　　9 　　月　　28　　日

附錄法條：
刑法第339條
意圖為自己或第三人不法之所有，以詐術使人將本人或第三人之
物交付者，處5年以下有期徒刑、拘役或科或併科50萬元以下罰
金。
以前項方法得財產上不法之利益或使第三人得之者，亦同。前2
項之未遂犯罰之。

洗錢防制法第2條：
本法所稱洗錢，指下列行為：
一、意圖掩飾或隱匿特定犯罪所得來源，或使他人逃避刑事追訴
    ，而移轉或變更特定犯罪所得。
二、掩飾或隱匿特定犯罪所得之本質、來源、去向、所在、所有
    權、處分權或其他權益者。
三、收受、持有或使用他人之特定犯罪所得。
　
洗錢防制法第14條：
有第2條各款所列洗錢行為者，處7年以下有期徒刑，併科新臺幣
5百萬元以下罰金。
前項之未遂犯罰之。前2項情形，不得科以超過其特定犯罪所定
最重本刑之刑。